臺灣高等法院臺南分院刑事判決　　　　　　 九十一年度上易字第五五號　　Ａ
　　　上　訴　人　臺灣雲林地方法院檢察署檢察官
　　　被　　　告　甲　○　○
右上訴人因違反動產擔保交易法案件，不服臺灣雲林地方法院九十一年度易字第五號
中華民國九十一年二月二十二日第一審判決（起訴案號：臺灣雲林地方法院檢察署九
十年度偵字第四四三九號），提起上訴，原審判決如左：
      主      文
上訴駁回。
      理      由
一、公訴意旨略以：被告甲○○係福億砂石行之實際負責人，於民國八十九年一月二
    十五日，以動產擔保交易分期付款買賣方式，向告訴人康和租賃股份有限公司高
    雄分公司購買挖土機三台、鏟土機一台，雙方約定每月一付，自八十九年二月二
    十七日起，分二十四期清償，上開機具停放地點在斗六市鎮○里○○路二八巷九
    號一樓，並由經濟部工業局辦妥動產擔保交易動產抵押登記在案，詎被告自八十
    九年六月二十七日起，不再繳款，且意圖為自己不法利益，將上開機具搬遷他處
    ，而認被告涉有動產擔保交易法第三十八條之罪嫌。
二、按犯罪事實應依證據認定之，無證據不得推定其犯罪事實，刑事訴訟法第一百五
    十四條定有明文。又動產擔保交易法第三十八條之罪，係以動產擔保交易之債務
    人為犯罪主體，並不包括其保證人在內，大法官會議釋字第二二七號解釋文可資
    參照。再者，動產擔保交易法第三十八條之規定，「係因特定關係成立之罪，其
    犯罪主體，須為動產擔保交易之債務人，亦即限於依法訂立動產抵押在契約上負
    有債務之人，為構成本罪之特別構成要件。至於債務人之法定代理人、或其他利
    害關係人，除有刑法第三十一條教唆、幫助或與債務人共同實施之情形應以共犯
    論外，不能單獨成立本罪」；動產擔保交易法第三十八條之犯罪主體為動產擔保
    交易之債務人，「法人為債務人之情形，法人之負責人，僅係債務人之法定代理
    人，亦非屬債務人，並非上開犯罪之主體」；動產擔保交易法第三十八條之犯罪
    主體限於動產擔保交易之債務人，「法人犯罪同時得處罰其負責人以法律明文規
    定為限，如稅捐稽徵法第四十七條，勞工安全衛生法第三十一條第二項之規定，
    然觀動產擔保交易法全文，並無此項規定。依罪刑法定主義，自不得處罰有獨立
    人格非債務人之自然人」，最高法院八十四年台非字第一四０號判決要旨、台灣
    高等法院八十二年上易字第九四號判決要旨、八十五年上易字第三二九七號裁判
    要旨均闡釋動產擔保交易法第三十八條之犯罪主體甚詳。另外，動產擔保交易法
    第三條規定，動產擔保交易，依本法之規定，本法無規定者，適用民法及其他法
    律之規定。是所謂債務人指何，動產擔保交易法既未規定，自應從民事法律關係
    去理解。而獨資商號既非法人，亦非非法人團體，無民事訴訟法上之當事人能力
    ，亦無民法上之權利能力，最高法院四十二年台抗字第十二號判例要旨、最高法
    院七十三年台上字第九七七號裁判要旨可以參照。從而，以商號名義訂立之契約
    當事人，就契約產生之權利義務，應歸屬於商號之負責人（自然人或法人），亦
    即應認商號之負責人，為契約之當事人。又商號之負責人，縱有名義上與實際上
    負責人之區分，然基於信賴原則、交易之安全及債之相對性原理之要求，應以出
    名登記並列名於契約上為商號負責人之人，為契約之當事人，至於出名登記為商
    號負責人之人，是否為實際負責人，應屬與實際負責人間之內部關係，不得執實
    際負責人為何，即認其為契約之當事人。
三、本件公訴人認被告涉有上述罪嫌，無非以告訴代理人之指訴、分期付款買賣契約
    書、動產抵押契約書、經濟部工業局動產抵押登記證明書等書證為其論據。然訊
    據被告堅詞否認有上述犯行，辯稱：「買賣是我去簽約，我是用福億砂石行的名
    義去簽約，挖土機與鏟土機買來是砂石行的，簽約是砂石行為債務人，不是我個
    人，張雲翔是名義上之負責人。」等語。則本件應審究者，乃被告是否為動產擔
    保交易法第三十八條所稱之債務人，即依法訂立動產抵押在契約上負有債務之人
    。經查：
（一）福億砂石行係獨資商號，登記負責人為張雲翔，乃被告借用張雲翔之名義登記
      為負責人，實際負責人為被告之事實，為被告供明在卷，核與另案被告張雲翔
      於偵查中所供相符，並有被告提出之營利事業登記證在卷可以參考。
（二）本件公訴人所指卷附之分期付款買賣契約書、動產擔保交易動產抵押登記證明
      書、動產抵押契約書等書證，均載明本件動產擔保交易之雙方，乃告訴人及福
      億砂石行，於分期買賣契約書及動產抵押契約書上，亦均蓋有福億砂石行及張
      雲翔之印章，張雲翔並列名為福億砂石行之負責人，於上述動產擔保交易動產
      抵押登記證明書上所載之申請人名稱一欄，亦載明「福億砂石行負責人：張雲
      翔」等字，被告並未列名為該動產擔保交易之當事人，僅於分期付款買賣契約
      書上，列名為連帶保證人而已。由上可見，本件契約之當事人，乃告訴人及福
      億砂石行，而福億砂石行之負責人，於契約上所顯見者，是登記負責人張雲翔
      ，並非被告。告訴代理人於偵查中亦稱：「是福億砂石行向我買的，而福億砂
      石行的登記（負責人）即張雲翔。」等語，於原審復稱：「（問：本件債務人
      是誰）答：福億砂石行。」「（問：甲○○是否為本件債務人）答他是實際上
      繳款人，我們是跟他接洽。」「（問：為何契約書沒有列名他是債務人？）答
      ：因為我們是與福億砂石行簽約，是賣給福億砂石行，不是賣給甲○○，他只
      是分期付款保證人。」「（問：動產交易的債務人究竟是何人？）答：福億砂
      石行。」各等語。亦可明於交易過程中，被告並非本件契約之當事人，而非屬
      動產擔保交易之債務人無疑。至於張雲翔既已同意借用名義給被告充當福億砂
      石行之商業登記或名義負責人，而非被告所編撰之人，福億砂石行對外為交易
      行為所產生之權利義務，基於上述說明，應歸屬於張雲翔，被告縱為實際負責
      人，或實際出資之人，其與張雲翔之法律關係為何，屬其二人契約自由之範圍
      。上述動產擔保交易契約之債務人為何，尚不得以被告與張雲翔內部關係而加
      以主張，否則有違交易安全及債之相對性。從而，本件動產擔保交易之債務人
      ，並非被告。
（三）本件動產擔保交易之債務人是福億砂石行商號，其契約上及商業登記上之負責
      人均為張雲翔，且張雲翔既然是福億砂石行之名義負責人，並非實際經營者，
      則張雲翔有無意圖不法利益而遷移上述買賣標的物，公訴人並未指明，並以九
      十年偵字第三九七九號將另案被告張雲翔為不起訴處分，有不起訴處分書一份
      在卷可參，是張雲翔有無上述犯行，並無證明。從而，被告雖非債務人，但本
      院當亦無從論斷被告有無教唆、幫助張雲翔或與張雲翔共同實施犯動產擔保交
      易法第三十八條之罪之情事，此外又查無其他任何積極之證據，足認被告有上
      述犯行，因此原審以不能證明被告犯罪而諭知無罪之判決，核無不合，檢察官
      上訴意旨，指行為之處罰，應以有犯意之實際行為人為對象等語，忽略動產擔
      保交易法之行政法性質，上訴為無理由，應予駁回。
據上論結，應依刑事訴訟法第三百六十八條，判決如主文。
本案經檢察官許仲瑩到庭執行職務。
中    華    民    國      九十一      年      七      月      十        日
                                  臺灣高等法院臺南分院刑事第四庭
                                      審判長法官  楊    子    莊
                                            法官  陳    珍    如
                    法官  蔡    崇    義
右正本證明與原本無異。
不得上訴。
                                      法院書記官  王    全    龍
中    華    民    國      九十一      年      七      月     十一       日
